【裁判字號】    97,訴,1166
【裁判日期】    971210
【裁判案由】    返還土地等
【裁判全文】
臺灣板橋地方法院民事判決              97年度訴字第1166號
原      告  丙○
被      告  乙○○
            甲○○
上列當事人間請求返還土地等事件，本院於民國97年11月26日言
詞辯論終結，判決如下：
    主  文
被告甲○○應將坐落臺北縣永和市○○段第四八六之一地號如附
圖Ａ部分所示面積八點三平方公尺之土地返還予原告及其他共有
人全體。
原告其餘之訴均駁回。
訴訟費用由被告甲○○負擔十分之八，其餘由原告負擔。
本判決第一項於原告以新臺幣拾柒萬元為被告甲○○供擔保後，
得假執行。但被告甲○○如以新臺幣伍拾萬玖仟肆佰拾參元為原
告預供擔保，得免為假執行。
原告其餘假執行之聲請均駁回。
    事實及理由
壹、程序方面：
    按訴狀送達後，原告不得將原訴變更或追加他訴，但擴張或
    減縮應受判決事項之聲明者，不在此限；又按原告於判決確
    定前，得撤回訴之全部或一部，同法第262 條第1 項亦有明
    文。本件原告於起訴時，原係請求被告甲○○、乙○○應將
    坐落臺北縣永和市○○段第486-1 地號其中15平方公尺之停
    車位土地返還予原告及其他共有人全體，嗣原告於民國97年
    11月26日言詞辯論時，其聲明變更為請求被告甲○○、乙○
    ○應將坐落上開地號土地其中8.3 平方公尺之土地返還予原
    告及其他共有人全體，核其性質，係減縮其應受判決事項之
    聲明，揆諸首揭條文規定，自無不合，應予准許。再者，原
    告於起訴時，另基於民法第184 條第1 項、第195 條之規定
    請求被告甲○○、乙○○應連帶賠償原告新臺幣（下同）11
    萬5000元，惟於上開言詞辯論時，以言詞撤回此部分之起訴
    ，而被告甲○○、乙○○並未於上開期日10日內提出異議，
    視為同意撤回，先予敘明。
貳、實體方面：
一、原告起訴主張：坐落臺北縣永和市○○段486-1 地號土地係
    原告及其他共有人所有，被告未經原告之同意，無權占有如
    附圖Ａ所示面積8.3 平方公尺之土地作為停車位使用。系爭
    土地劃紅線以外雖為既成道路，惟原告請求被告返還係劃紅
    線以內之土地，並非作為道路使用，且系爭土地未經徵收，
    原告仍有所有人；詎被告自96年12月5 日起至今，無權占用
    上開停車位，爰依民法第767 條之規定請求被告返還所占用
    之系爭土地。又被告無權占有系爭土地，受有相當於租金之
    利益，並致原告受有損害，原告自得依侵權行為、不當得利
    之規定，請求被告返還所受相當於每月租金3000元之不當得
    利等語。併為聲明：(一)被告甲○○、乙○○應將系爭土地如
    附圖Ａ所示面積8.3 平方公尺之土地返還予原告及其他共有
    人；並自96年12 月5日起至返還系爭土地止，按月給付原告
    及其他共有人3000元；(二)原告願供擔保，請准宣告假執行。
二、被告則以：系爭土地經臺北縣永和市政府於61年間規劃都市
    ○○ ○道路用地，迄今一直供公眾使用之既成道路，依據大
    法官釋字第400 號解釋，有公用地役關係存在，公眾有權使
    用既成道路，權利包含臨時停車，既成道路土地所有權人只
    有地下部分之使用權，不具有地上使用權，原告竟於88年間
    將系爭土地地上白線改劃紅線，並佔用道路地設私人收費營
    利停車場，該停車場經臺北縣政府於95年3 月註銷並罰鍰，
    被告本來就有權利在系爭土地上臨時停車。又系爭土地是被
    告甲○○偶爾臨時停車使用，被告乙○○並未使用，原告自
    不得請求被告返還系爭土地，亦不得請求相當於租金之不當
    得利等語置辯。併為聲明：原告之訴駁回，如受不利益之判
    決，願供擔保請准宣告免為假執行。
三、原告主張其為系爭土地共有人之一，有其提出土地登記謄本
    1 件在卷為憑，且為被告所不爭執，此部分事實足堪認定為
    真實。又被告甲○○亦不爭執有自95年12月5 日起迄今有將
    車輛停放在系爭土地上之事實，僅辯稱：其所停放之位置係
    附圖Ｂ所示之位置云云，惟查，此部分事實有原告提出之照
    片8 幀在卷可稽（見本院卷第10頁、第68頁），並經本院勘
    驗現場及囑託臺北縣中和地政事務所測量人員現場測量屬實
    ，有本院勘驗筆錄1 份及臺北縣中和地政事務所檢送之土地
    複丈成果圖在卷可稽，是原告主張被告甲○○占用系爭土地
    如附圖Ａ所示之位置作為停車位使用一節，自堪信為真實。
四、再者，系爭土地確為8 公尺都市○○道路，有被告提出之臺
    北縣永和市公所97年10月31日函及臺北縣永和市公所都市計
    畫土地使用分區證明書各1 件在卷可參（見本院卷第72頁、
    第73頁），是原告辯稱：系爭土地劃紅線以外雖為既成道路
    ，伊請求被告返還係劃紅線以內之土地，並非作為道路使用
    云云，尚不足採。惟按，私有土地供公眾通行已歷數十年，
    已成道路，在公法上雖應認有公用地役關係存在，其所有權
    之行使應受限制；惟該土地既未經徵收，仍為私人保留，則
    土地所有權人仍保有其所有權能，對於無權占有其土地者，
    仍得行使民法第767 之物上請求權，請求無權占有者返還土
    地，僅在公法上其所有權之行使應受不得違反供公眾通行之
    目的及不許擅自圍堵已成之道路或變更作建築基地之限制而
    已（最高法院96年度台上字第312 號裁判要旨、最高法院84
    年度台上字第2153號裁判要旨參照）。因此，依上開最高法
    院裁判要旨，被告就系爭土地僅得享有公法上通行之反射利
    益而已，並未因此取得單獨使用系爭土地之正當權源，是被
    告甲○○占用系爭土地如附圖Ａ所示之位置供作個人停車位
    使用，自屬侵害原告之系爭土地所有權。從而，原告依民法
    767 條之規定，請求被告甲○○將坐落臺北縣永和市○○段
    第486-1 地號如附圖Ａ部分所示面積8.3 平方公尺之土地返
    還予原告及其他共有人全體，自屬有據，應予准許。
五、原告雖主張被告乙○○亦有占用系爭土地作為停車使用云云
    ，惟此為被告乙○○所否認，而原告所舉之照片8 幀，其上
    停放車牌號碼Z2-5923 號自用小客車，此經被告甲○○自承
    該車輛為其駕駛使用，被告乙○○則否認有使用上開車輛或
    占用系爭土地，原告復未能舉證證明被告乙○○有占用系爭
    土地之事實，其請求被告乙○○返還系爭土地予原告及其他
    共有人全體，尚屬無據，不應准許。
六、再按，「私有土地實際供公眾通行數十年之道路使用，公法
    上應認為已有公用地役關係存在，其所有權之行使應受限制
    ，土地所有人不得違反供公眾通行之目的而為使用，而既成
    道路符合一定要件而成立公用地役關係者，其所有權人對土
    地既已無從自由使用收益，形成因公益而特別犧牲其財產上
    之利益... ；惟既成道路之使用既係公法上之公用地役關係
    ，其補償關係自屬公法上之權利義務，此公用地役關係存續
    時，於此公用目的範圍內，要無私法上不當得利之問題」（
    最高法院88年度臺上字第3479號判決意旨參照）。系爭土地
    係供公眾通行而屬既成道路，有公用地役關係存在等事實，
    是原告對於系爭土地已無自由使用收益之權，縱被告甲○○
    無權占有使用系爭土地，然此對於原告而言，亦難認其使用
    收益權能因而受有損害，自與侵權行為或不當得利之構成要
    件不相合致，無成立侵權行為或不當得利之可言。而原告既
    然未能舉證證明被告乙○○有占用系爭土地之事實，更遑論
    被告乙○○有何侵權行為或不當得利之情事。從而，原告依
    侵權行為、不當得利之法律關係，請求被告甲○○、乙○○
    應自95年12月5 日起至返還系爭土地止，按月給付原告3000
    元，自屬無據，不應准許。
五、本件事證已臻明確，兩造其餘主張陳述及攻擊防禦方法，經
    審酌與判決結果不生影響，爰不一一論述，併予敘明。
六、本判決第1 項原告勝訴部分，原告及被告甲○○分別陳明願
    供擔保請准宣告假執行或免為假執行，核無不合，爰分別酌
    定相當之擔保金額，予以准許。至原告敗訴部分，其所為供
    擔保請准宣告假執行之聲請亦失所附麗，應併予駁回。
七、據上論結，本件原告為一部有理由，一部無理由，依民事訴
    訟法第79條、第390 條第2 項、第392 條第2 項，判決如主
    文。
中    華    民    國    97    年    12    月    10    日
                  民事第二庭    法  官  連育群
以上正本係照原本作成
如對本判決上訴，須於判決送達後20日內向本院提出上訴狀
中    華    民    國    97    年    12    月    10    日
                                書記官  蕭佩宜


司法院資訊處製作；財團法人民間司法改革基金會備份。
